【裁判字號】    97,家上,16
【裁判日期】    980211
【裁判案由】    確認繼承權不存在
【裁判全文】
臺灣高等法院花蓮分院民事判決          97年度家上字第16號
上  訴  人  甲○○
法定代理人  乙○○
訴訟代理人  黃健弘律師
被上訴人    丙○○
                      單元302室
當事人間請求確認繼承權不存在事件，上訴人對於中華民國97年
9月23日臺灣花蓮地方法院97年度家訴字第5號第1審判決提起上
訴，本院判決如下：
    主  文
上訴駁回。
第二審訴訟費用由上訴人負擔。
    事實及理由
一、按原告之訴，依其所訴之事實，在法律上顯無理由者，法院
    得不經言詞辯論，逕以判決駁回之，民事訴訟法第249條第2
    項定有明文，核先敘明。又按第2審法院依民事訴訟法第463
    條，準用同法第249條第2項之規定，對於當事人之上訴，認
    為在法律顯無理由者，得不經言詞辯論逕以判決駁回之者，
    亦有最高法院94年度台上字第578號判決可資參照。再按「
    確認之訴非原告有即受確認判決之法律上利益者，不得提起
    。所謂即受確認判決之法律上利益，係指法律關係之存否不
    明確，原告主觀上認其在法律上之地位有不安之狀態存在，
    且此種不安之狀態，能以確認判決將之除去者而言，若縱經
    法院判決確認，亦不能除去其不安之狀態者，即難認有受確
    認判決之法律上利益。」最高法院亦著有52年度台上第1240
    號判例可參。因此提起確認之訴，必須其法律關係之存否不
    明確方得提起，如果當事人對於法律關係之存否並不爭執，
    原告提起確認之訴，即屬無確認之訴之法律上利益，其訴顯
    無理由，得不經言詞辯論，判決駁回其訴及上訴。
二、本件上訴人起訴主張：上訴人為被繼承人林泰平之女兒，林
    泰平不幸於民國（下同）96年8月11日死亡，上訴人之祖父
    乙○○聲請林泰平之除戶謄本時，發現林泰平之戶籍謄本內
    登錄林泰平於90年9月21日與被上訴人丙○○結婚，經乙○
    ○向林泰平生前之同居人林美葉查詢，得知係林泰平生前與
    丙○○假結婚，且丙○○業於91年3月25日經海岸巡防署東
    部地區巡防局強制出境。丙○○與林泰平間既無結婚之真意
    ，其2人之婚姻關係即屬無效，丙○○既非林泰平之配偶，
    對林泰平自無繼承權存在，惟因丙○○人戶籍登記為林泰平
    之配偶，致上訴人無法領取其父親林泰平勞工保險之死亡給
    付，而影響上訴人之財產權，使上訴人私法上之地位有受侵
    害之危險，上訴人自有提起本件訴訟之確認利益存在，為此
    提起本訴，並聲明：確認被上訴人對林泰平之繼承權不存在
    。被上訴人則未到庭陳述或聲明。
三、經查：被繼承人林泰平於90年9月21日與被上訴人丙○○結
    婚，丙○○於90年12月27日入境，後經查獲在臺從事違反善
    良風俗之行為，於91年3月25日經遭強制出境，並遭限制入
    境之事實，有被繼承人林泰平之除戶戶籍謄本、海岸巡防署
    東部地區巡防局通知證明影本、入出國日期證明書影本、結
    婚登記申請書影本、結婚公證書影本，並經原審依職權函查
    內政部入出國及移民署，有該署97年5月8日移署出停堯字第
    09710464390號在卷附之被告入出國日期證明書、大陸地區
    人民進入臺灣地區旅行證申請書影本、大陸地區人民進入臺
    灣地區保證書影本、東部地區巡防局花蓮機動查緝隊詢問筆
    錄影本附卷可稽。而被繼承人林泰平生前於92年5月27日前
    往大陸地區九江市潯陽區人民法院與被告丙○○同意離婚達
    成調解，並經該院做成民事調解書，有九江市潯陽區人民法
    院民事調解書影本為證。則既然被上訴人已經與林泰平一同
    到法院辦理離婚手續，顯見被上訴人已經確認自己不是林泰
    平的配偶。被上訴人既非林泰平的配偶，又非林泰平之家屬
    ，對於林泰平的遺產，依法並無繼承權。而上訴人提起本件
    訴訟，並未主張被上訴人對於繼承權存否有任何爭執的情事
    ，顯難認為上訴人提起本件訴訟有何確認之訴之法律上利益
    。況且林泰平與被上訴人既然已經經過大陸地區法院調解離
    婚，則依照臺灣地區與大陸地區人民關係條例第74條之規定
    ，當事人得聲請法院裁定認可。經法院裁定認可後，即生離
    婚之效力，並不以經我國戶政機關辦理登記為必要。上訴人
    不循裁判認可方式，卻以已經同意離婚，對於繼承權不爭執
    之被上訴人為被告提起訴訟，徒增被上訴人之訟累，自難認
    為上訴人提起本件訴訟有何確認之訴之法律上利益。上訴人
    雖以聲請法院裁定許可，尚須赴大陸地區公證，並經海基會
    驗證為理由，主張有提起本件訴訟之利益。然而提起本件訴
    訟，依法被上訴人理應遠渡重洋，跨越海峽到本院進行訴訟
    ，但被上訴人既然對於繼承權不爭執，也已經依照林泰平生
    前的要求辦妥離婚調解，豈可因為上訴人程序上之不便利，
    即增加被上訴人訟累之理。更且如果是大陸地區法院之調解
    書，性質上屬於法院之裁定，與一般文書不同，其聲請裁定
    認可，是否必須經過公證以及海基會驗證，亦非無疑。上訴
    人徒以辦理程序上之不便利，即率行提起本件確認之訴，自
    屬顯無理由。
四、綜據上述，本件上訴人之訴，顯無理由，應不經言詞辯論駁
    回之。原審因而駁回上訴人之訴，理由雖有不同，但結論無
    異，上訴人提起上訴，自無理由，應予駁回。
五、據上論結，本件上訴為無理由，依民事訴訟法第449條第1項
    、第78條，判決如主文。
中    華    民    國    98    年    2     月    11    日
                  民事庭審判長法  官  何方興
                              法  官  林碧玲
                              法  官  賴淳良
以上正本係照原本作成。
如不服本判決，應於收受送達後20日內向本院提出上訴書狀，其
未表明上訴理由者，應於提出上訴後20日內向本院補提理由書狀
（均須按他造當事人之人數附繕本）上訴時應提出委任律師或具
有律師資格之人之委任狀；委任有律師資格者，另應附具律師資
格證書及釋明委任人與受任人有民事訴訟法第466條之1第1項但
書或第2項（詳附註）所定關係之釋明文書影本。
                              書記官  邱廣譽
中    華    民    國    98    年    2     月    11    日
附註：
民事訴訟法第466條之1（第1項、第2項）：
對於第二審判決上訴，上訴人應委任律師為訴訟代理人。但上訴
人或其他法定代理人具有律師資格者，不在此限。
上訴人之配偶、三親等內之血親、二親等內之姻親，或上訴人為
法人、中央或地方機關時，其所屬專任人員具有律師資格並經法
院認為適當者，亦得為第三審訴訟代理人。


司法院資訊處製作；財團法人民間司法改革基金會備份。
